# 【求助陈版】对赌中用股份补偿的问题

提问人：不繁不凡 时间：2016-12-15 11:22:35
陈版，A公司是上市公司，之前发行股票收购了B公司，签了对赌协议，如果B公司完成不了业绩，B公司原股东以持有A公司的股票补偿上市公司，那么A公司回购B公司原股东的股票时，会计处理是不是按一般回购股票并注销的分录就好？@chenyiwei 谢谢陈版

回答人：chenyiwei
虽然业绩补偿将以回购股份的方式体现，但该部分业绩补偿的基础仍然是根据实际盈利和承诺盈利之间的差额，根据盈利预测补偿协议中约定的计算公式计算的应补偿金额。以股份补偿的做法，相当于业绩补偿义务人先将补偿款以现金的形式支付给上市公司，上市公司再以该现金金额根据约定的回购价格（一般等于原发行价）算出应回购的股份数，向业绩补偿义务人回购相应数量的本公司股份。因此，从经济实质上看，该交易可以分解为“补偿义务人向上市公司支付现金补偿”和“上市公司向补偿义务人回购股份”这两项独立的交易。对于前一项“补偿义务人向上市公司支付现金补偿”的交易，上市公司应确认其公允价值变动并计入损益；相应地，对于后一项股份回购交易，相当于股份回购价款等于业绩补偿款，而不仅仅是上市公司支付给业绩补偿义务人的 1 元名义价款。只是在款项结算时，将上市公司应收的业绩补偿款和应付的股份回购款对冲后按净额结算，即只支付 1 元。 即，相关账务处理可以表述如下：
（ 1 ）确认应收业绩补偿款： 借：其他应收款——补偿义务人（业绩补偿） 贷：营业外收入 注：上述金额为根据《盈利预测补偿协议》约定的方法计算的业绩补偿金额。 （ 2 ）确认股份回购义务： 借：库存股 贷：其他应付款——补偿义务人（股份回购义务）
（ 3 ）实际结算上述其他应收款和其他应付款，相抵后按净额（ 1 元）结算： 借：其他应付款——补偿义务人（股份回购义务） 贷：
其他应收款——补偿义务人（业绩补偿） 银行存款 1 元 另外，根据准则规定，或有对价如果构
成权益工具的，则不确认其后续公允价值变动的损益。但在本案例中，因为回购价格固定（ 1 元），但需回购的数量不固定（需根据被收购方的实际业绩情况与业绩承诺对比后确定，即上述应收业绩补偿款金额除以原发行价），不满足“以固定金额换取固定数量自身权益工具”的条件，因此该项或有对价不属于上市公司的权益工具（不能仅仅因为该项或有对家的结算方式为回购自身股份，即认为属于权益工具），而是属于一项金融资产。故“或有对价如果构成权益工具的，则不确认其后续公允价值变动的损益”的准则规定不适用于本案例，其或有对价的公允价值变动应当予以确认并计入损益，与或有对价的实际结算方式无关，因为如前所述，此时的回购股份实质上是现金结算的替代。 公司应该在满足回购条件时，根据盈利预测补偿协议的约定计算应补偿的金额，扣除回购价款后确认为本期损益（营业外收入），不直接调整上市公司个别报表层面对被收购方的长期股权投资成本或者合并报表层面所确认的商誉。
另外，我们考虑既然已经触发补偿条件，表明标的公司的估值在一般情况已经发生变化，已经在减值测试时进行格外关注。
相关指引：证监会会计部《会计监管工作通讯 2016 年第 3 期》：
并购重组实务中以金融工具结算的或有对价安排最为普遍，具体分为以权益结算的安排和以金融资产、金融负债结算的安排。购买日初始分类时，对于划分为权益结算的或有对价，后续不需要重新计量及确认其公允价值变动。划分为以金融资产、金融负债结算的或有对价，按照现行会计准则规定，可以分类为以公允价值计量且其变动计入当期损益的金融资产或金融负债，其公允价值的变化将对后续期间的损益产生影响；或者分类为可供出售金融资产，后续公允价值变动计入其他综合收益。需要注意的是，实务中容易将通过返还股份结算的或有对价安排误认为是权益性质的或有对价。或有对价是否为权益性质，应按照《企业会计准则第 37 号——金融工具列报》的规定来判断。从目前资本市场并购重组交易的或有对价安排来看，或有对价的总体金额、需返还的股份数量等均随着标的企业实际实现业绩的情况发生变动，不满足权益工具的确认条件。

提问人：cjzhangyong 时间：2016-12-16 08:37:00
证监会会计部《会计监管工作通讯 2016 年第 3 期》，会计监管工作通讯这块资料有公开查询的网址吗？

回答人：chenyiwei
没有，但每个证券资格所内负责与证监会监管系统报备对接的人员应该都有机会看到。

提问人：zengfengxia 时间：2016-12-19 10:42:12
陈版，实际结算前按预计补偿金额减 1 确认的回购义务与实际公司应承担的回购义务不等，是否会虚增负债？分录这样写可以吗？ 确认时： 借 其他应收款——补偿义务人（业绩补偿）N 贷 营业外收入 N-1 其他应付款款——股份
回购义务 1 结算时 借 股本 资本公积 其他应付款 贷 银行存款

回答人：chenyiwei
此前的负债也是按照最佳估计数计量的，不应存在虚增负债问题。后续如果有调整，按会计估计变更处理。

提问人：嫂嫂自重 时间：2017-10-18 22:45:50
陈版，我将我总结的一些跟您交流一下，我课余时间总结了一些上市公司关于发行股份购买资产股份补偿的处理方式中不解的地方向您请教（因为客户会咨询会计师意见，所以我自己要弄懂才行） 通过股份补偿不属于同一控制、不构成业务的合并，那么股份补偿应计入资本公积这个无异议 对于非同一控制，构成业务的合并，绝大部分上市公司也都还是计入资本公积，我部门一个业务就是如此，签字会计师的理解为也属于权益性交易并且大部分上市公司也是如此。也有少部分上市公司是在回购时计入营业外收入或者投资收益，我将我的理解在一下列示。 1 、在确定应补偿的业绩时（此处为最常见的 1 元回购因业绩未达承诺而数量不确定，所以非权益工具，不确认后续公允价值变动） 借：其他应收款-补偿义务人（现金补偿金额） 借：以公允价值计量且其变动计入当期损益的金融资产 （个人觉得划分为交易性金融资产或者可供出售均不适当） 贷：营业外收入（现金补偿金额部分） 贷：公允价值变动损益（股份补偿部分，以当日收盘价作为单价） 我见过计入损益的，基本是收付实现制，此时在审计报告日，被收购单位的净利润应当是已经经过审计，补偿金额可以确定出来，那么在承诺实现业绩年度便应该计提这部分进入损益。而不能在实际收到补偿款以及回购注销时才确认净收益。 2 、确认回购义务 借：库存股 贷：其他应付款-补偿义务人（回购义务） 回购义务发生时点，是否应当以确认营业外收入时，即当负有回购义务，而不应当在召开股东大会审议回购事项时才产生回购义务？在我所看过的七八十家上市公司中，均是直接回购时处理，不经过库存股核算。 3 、注销时，确认损益收盘价与回购时收盘价之间的差额计入公允价值变动损益 借：以公允价值计量且其变动计入当期损益的金融资产-公允价值变动（也可能是负数） 贷：公允价值变动损益 注销，注销股本，并将公允价值变动损益转入投资收益 借：公允价值变动损益 借：补偿义务人（回购义务） 借：股本 贷：库存股 贷：投资收益 贷：以公允价值计量且其变动计入当期损益的金融资产 贷：银行存款 1 元 如上所述会计处理是否恰当？ 主要疑点在于确认补偿收益的时点与上市公司的处理不一致（上述上市公司主要是以收付实现制）我认为更多应该是要在业绩承诺当年度，回购义务的时点在何时是否是在我认为在确认收益时。 因为在被收购标的未达成业绩承诺时，就意味着商誉减值迹象明显，当期减值若计提相关损失，而对于收益的补偿却确认在实际收到补偿款或者股份时，是否不配比。有的上市公司则是未达业绩承诺当年不计提减值损失，非要等收到补偿款才计提，并且计提的减值损失绝对值与收到补偿对价相近（也许是为了能够使得预计净利润在范围之内不必重新发公告修正业绩）

回答人：chenyiwei
你所理解的处理原则基本合理。

提问人：又是一年春正好 时间：2017-11-14 22:30:23
请教陈老师，按您所讲解的，我理解的是，当业绩未达到业绩补偿条件实现时，购买方，一方面基于协议计算应收到的补偿金额确认收入，另一方面，测算商誉减值，并计提减值准备。那么我们在计算商誉减值测算是，是否考虑被购买承诺的现金流入。业绩补偿实际上是基于未来情况对对合并时估值的一种调整，实际上可否可以解为对商誉的一种补偿，对于补偿金，单体不调长投，合并调商誉是出于什么原理？

回答人：chenyiwei
1 、测算商誉减值时不考虑业绩补偿，这不是来源于商誉所属资产组本身的现金流入。 2 、业绩补偿金在合并报表层面也不是作为对商誉的调整。个别报表层面同样会面临长投减值问题。

提问人：小王子会计 时间：2017-12-18 15:55:50
陈版主，我想咨询一下，如果一个间接控制的子公司向母公司出售标的资产。约定如果标的资产未达到业绩承诺，子公司需要向母公司进行现金补偿。如果触发补偿条款，您认为该怎么进行处理？

回答人：chenyiwei
这种补偿有何意义？

提问人：小王子会计 时间：2017-12-19 09:11:56
补偿条款设计的初衷主要是母公司是全资国有，但是间接控制的子公司非全资国有，主要为了确保标的资产被全资国有的母公司收购后，不会产生国有资产的流失。

回答人：chenyiwei
我理解也是按权益性交易原则，视同子公司对母公司的分配处理。

提问人：keithly 时间：2018-01-12 15:13:45
陈版，您好，我想请教下，您这里提到的这个会计处理，是对当初收购构成同一控制下的业务合并及非同一控制下的业务合并都适用吗？ 如果都适用的话，那对于当初收购是同一控制下的业务合并来说，把业绩补偿以回购股份方式进行补偿的话，将该交易分解为“补偿义务人向上市公司支付现金补偿”和“上市公司向补偿义务人回购股份”这两项独立的交易。第一项交易“补偿义务人向上市公司支付现金补偿”，同一控制下的业务合并会计处理应该是进入资本公积，这样与您此处提到的进入损益是否冲突呢？不知道我的理解是否准确，望指正，谢谢。

回答人：chenyiwei
针对同一控制下合并的业绩补偿，直接按权益性交易原则处理，不适用上述处理方法。

提问人：keithly 时间：2018-01-13 10:58:54
非常感谢陈版的回复。 另外我还想请教下，同一控制下的业务合并，上市公司A发行股份购买母公司B的资产C，因业绩未达标，触发业绩补偿条款，上市公司A以 1 元回购母公司B所持有上市公司A的股份来进行股份补偿，除了股份补偿外，在补偿年限内上述应补偿股份在回购股份实施前累计获得的分红收益，也随之返还给上市公司A，这里母公司B返还给上市公司A的分红收益，是否也应视作权益性交易原则处理进入资本公积-股本溢价呢？望回复，非常感谢！

回答人：chenyiwei
是。

提问人：keithly 时间：2018-01-13 11:00:38
非常感谢陈版的回复。 另外我还有个问题请教下陈版，同一控制下的业务合并，上市公司A发行股份购买母公司B的资产C，因业绩未达标，触发业绩补偿条款，上市公司A以 1 元回购母公司B所持有上市公司A的股份来进行股份补偿，除了股份补偿外，在补偿年限内上述应补偿股份在回购股份实施前累计获得的分红收益，也随之返还给上市公司A，这里母公司B返还给上市公司A的分红收益，是否也应视作权益性交易原则处理进入资本公积-股本溢价呢？望回复，非常感谢！

回答人：chenyiwei
是。

提问人：火小禅 时间：2018-01-15 12:35:00
陈版，您好！对您的讲解我认真学习了一下。有几点需要和您再请教，就是确认回购义务时的金额是如何确认。例如回购 100 万股，每股面值 1 元。分录是： 借：库存股 100 万元 贷：其他应付款 100 万元。 但实际支付时是 1 元，与 100 万元的差异记入资本公积？不知道我的理解是否正确，请您指教，谢谢您了。

回答人：chenyiwei
另外应确认 100 万元的应收业绩补偿款，在回购股份时，其他应付款与应收业绩补偿款对冲，按净额（ 1 元）结算，所以不会有差额调整资本公积的情况。

提问人：火小禅 时间：2018-01-15 20:44:16
陈老师，我还是没有理解透，再以一个具体的例子，请教您一下。 比如，子公司原股东应当补偿 100 股，上市公司以 1 元回购收购时向子公司原股东定增的股票 100 股，收购时点的发行价是 30 元/股。我的理解是： 借：其他应收款-补偿义务人（业绩补偿） 2999贷：营业外收入 2999
确认股份回购义务： 借：库存股 100 借：资本公积 2900 贷：其他应付款-补偿义务人 3000
结算时： 借：其他应付款-补偿义务人（股份回购义务） 3000 贷：其他应收款-补偿义务人（业绩补偿） 2999 贷：银行存款1
注销时： 借：股本 100 贷：库存股 100
不知我的理解是否正确，谢谢陈老师。

回答人：chenyiwei
可以这样理解。

提问人：keithly 时间：2018-02-26 16:45:08
陈版，对于收到母公司B返还的现金股利，那这块现金流上市公司A应如何列报合适呢？放“收到其他与筹资活动有关的现金”？还是冲减“分配股利、利润或偿付利息支付的现金”？

回答人：chenyiwei
收到其他与筹资活动有关的现金.

提问人：呼叫帮助 时间：2018-06-16 17:46:37
关于基金核算的事，我想请教下陈版。 例如，公司购入基金份额，期限是六年，而且还签订了对赌协议，三年后如果不能上市，那么基金按投入的8%返回收益，而且基金负有回购的义务，请问，从购买开始，通过什么科目核算？前三年能不能按8%确认收益？反映到净利润中去？

回答人：chenyiwei
基金份额不可能上市？你说的对赌是公司与基金对赌，还是基金与被投资公司对赌？公司购入基金份额的持有目的？占基金份额的比例？基金占被投资公司的股权比例？

提问人：呼叫帮助 时间：2018-06-17 19:53:49
陈版，您说基金份额不可能上市？这是什么意思？

回答人：chenyiwei
要上市的应该是基金的被投资企业？而不是基金本身？

提问人：雷雷 sir 时间：2018-08-23 15:32:58
@chenyiwei 陈版，在确认回购义务时，是否不应调整资本公积？而应在回购股份注销时，为回购股票所发生的支出，与注销的股本之间的差额，再调整资本公积？

回答人：chenyiwei
根据解释 7 号第五条，确认限制性股票回购义务是借记库存股，不是借记资本公积。后续回购核销后才调整资本公积。

提问人：沉默羔羊 时间：2019-05-22 18:22:12
请问这一块处理有没有明文的规定啊？

回答人：chenyiwei
同一控制下合并的或有对价均按权益*易原则处理，无损益影响。